【裁判字號】    95,重訴,116
【裁判日期】    950712
【裁判案由】    損害賠償
【裁判全文】
臺灣桃園地方法院民事判決             95年度重訴字第116號
原???告  丁○○?住桃園縣八.
訴訟代理人?韓邦財律師
??????王唯鳳律師
複代理人    陳宏瑄律師
被???告  乙○○?住桃園縣桃.
訴訟代理人?許明桐律師
被???告  桃園縣政府警察局八德分局
??????????設桃園縣八.
法定代理人  丙○○
訴訟代理人?甲○○
上列當事人間損害賠償事件，本院於民國95年6 月28日言詞辯論
終結，判決如下：
    主  文
原告之訴及假執行之聲請均駁回。
訴訟費用由原告負擔。
    事  實
一、本件原告起訴主張：
(一)原告於民國93年11月28日下午13時25分許，騎乘車號MOP-13
    0之機車，行經桃園縣八德市○○路770號巷口時，因被告乙
    ○○於轉彎時車速過快而無法注意前方行駛之原告，或不當
    超車而未注意車前狀況，導致煞車不及，致原告遭被告乙○
    ○駕駛車號3A-2760 自小客車由後方追撞，而受有頸椎外傷
    併第6 、7 節頸椎脫位及脊髓傷害，經醫生判定神經斷裂下
    半身永久癱瘓，而被告乙○○業經台灣桃園地方法院95年度
    交簡上字第26號刑事判決因過失傷害人致重傷，處有期徒刑
    5 月在案。故被告乙○○顯有過失，原告爰依民法第184 條
    第1 項前段、第191 條之2 、第193 條第1 項、第195 條第
    1 項前段、第213 條第1 項及第3 項之規定請求被告乙○○
    負侵權行為之損害賠償責任。雖被告乙○○辯稱，渠係為閃
    避原告臨時左轉至對向車道後進而追撞其車，惟依一般經驗
    法則，於此情況下之車損部位應在被告汽車車頭正前方或為
    左前方之位置，而非如本件是在被告車頭右前方及原告機車
    車尾左後方之處，且被告後方當時並無任何來車，被告應係
    偏右側閃避，而並非偏左側；另由案發照片可知，汽車擋風
    玻璃左方部位嚴重受損，加上汽車最初撞擊點為汽車車身右
    前方，可知當兩車發生碰撞時，被告汽車確係位於原告之左
    後方，因撞擊後原告受到來自左後方作用力及反作用力之影
    響，才會造成汽車擋風玻璃左方嚴重受損。至被告乙○○辯
    稱係其煞車不及才追撞原告，但觀肇事車禍現場繪製圖，並
    無被告汽車之煞車痕跡，可見被告當時確係車速過快，而未
    注意車前狀況，而追撞原告。再者，本件肇事路段僅為雙向
    二線道路，原告確係遵行車道行駛，且於桃園縣警察局道路
    交通事故初步分析研判表中亦未發現原告有任何肇事因素，
    至於原告之機車刮地痕之所以於對向車道產生，乃係因一般
    機車在遭受來自後方外力撞擊後，撞擊力與加速度成正比，
    使該機車不會馬上倒地，不久因受到地心引力之影響後，機
    車才會倒地而產生刮地痕。觀察本次肇事照片，被告乙○○
    汽車車頭右前方及左前方均存有撞擊痕跡，可知原告機車應
    係受到連續2 次撞擊後，才會偏離車道而產生刮地痕，並非
    如被告所辯稱係原告欲左轉而有偏離車道等語。
(二)而本件車禍係於被告乙○○辦理送達被告桃園縣政府警察局
    八德分局（下稱八德分局）之約談通知書之事務時發生，即
    係執行被告八德分局所命令或所指示之職務，依法屬執行職
    務牽連之行為。原告爰依民法第188 條第1 項之規定，請求
    被告乙○○之僱用人即被告八德分局就被告乙○○於執行職
    務時造成原告之損害，負連帶賠償責任。至於被告八德分局
    抗辯原告僅能依據國家賠償法之規定向國家請求賠償，然適
    用民法第186 條第1 項之前提要件，需公務員對於第三人有
    應執行職務之情形，而本件被告乙○○對於原告並無任何執
    行職務之行為，故被告八德分局所提之台灣高等法院90年度
    上國字第7 號判決，與本案之情況顯不相同。再者，按公務
    員之損害賠償責任分為公法及私法之侵權行為，而公法執行
    職務行使公權力構成之侵權行為，係屬國家賠償法第2 條所
    規定之賠償責任，如屬私法上之侵權行為，則係屬民法第18
    4 條之侵權行為損害賠償責任。被告乙○○駕車導致原告受
    有重傷，並非係行使公權力所構成之侵權行為，原告無法透
    過國家賠償程序求償，此乃純屬私法上之侵權行為。由於被
    告八德分局有其獨立之編制、預算及對外印信，在法律上係
    獨立之機關，乃具有法人格，因此，被告乙○○既受僱於被
    告八德分局，原告依據民法第188 條第1 項之規定請求被告
    八德分局連帶負損害賠償責任，於法有據。
(三)原告請求金額如下：
?、醫療費用部分：醫院診治，支出醫療費用為新台幣（下同）
    85,355元。
?、看護費用部分：
  (1)原告於93年11月28日至94年1 月21日住院於桃園敏盛醫院，
    共計為55日，因原告受有重創，需24小時全日看護，故看護
    費每日以3,000元計算，合計為165,000元。
  (2)財團法人怡德長期照護中心94年1月至8月之費用總計為217,
    128元。
  (3)此外，原告居住上開照護中心期間，因車禍傷勢後遺症數度
    急診住院，有94年1月28日至2月2日、2月13日至23日、2月2
    7 日至3 月8 日、4 月28日至5 月5 日、5 月20日至6 月3
    日，額外就醫住院天數共計50日，看護費每日以3,000 元計
    算，合計為150,000 元。
  (4)原告案發時年齡為57歲，經醫師判定原告四肢永久喪失其功
    能，依內政部頒佈台閩地區平均餘命表顯示21.41 年。故看
    護費用自94年8 月15日起算，平均餘命以20.66 年計算（扣
    除93年11月自94年8 月為0.75年），依國內一般療養院平均
    費用每月42,000元計算，再以霍夫曼計算公式扣除中間利息
    （係數為14.0000000），共計為7,114,497 元【計算方式：
    42000*12*14.0000000 ＝7,114,497 】。
  (5)承上所述，原告目前已支出及將來所需看護費用總計為：7,
    646,625元。
 3、增加生活上之需要部份：
  (1)因為配合原告行動不便而重新改建一樓之費用為223,000元
    。
  (2)醫療用品等相關雜費目前已支出為170,627元；未來相關雜
    費每年約48,000元，平均餘命以19.91計算，再以霍夫曼計
    算公式扣除中間利息（係數為14.0000000），共計為677,5
    72元【計算方式：48000*14.0000000＝677,572】。
  (3)承上所述，原告目前已支出及將來增加生活上之需要部分為
    1,071,199 元
 4、工作收入及減少勞動能力之損失部份：原告於92年度年收入
    為150,339元，平均月薪為12,528元。原告案發當時為57 歲
    ，離法定退休年齡尚有八年，故原告工作所得損失為1,202,
    712元。
 5、精神慰藉金部分：原告本為家中主要經濟之支柱，正逢壯年
    時期，卻突遭不幸，原告往後須受癱瘓的苦楚，更尤甚者，
    被告乙○○在案發之後，亦毫無悔意，一再推諉肇事責任，
    其雖身為人民之保母，卻不能以身作則，確為國家之憾！衡
    酌兩造社會地位、經濟及學經歷等因素，原告僅以象徵性50
    0萬元，請求被告等連帶賠償。
(四)並聲明：被告2 人應連帶給付原告15,005,891元及自起訴狀
    繕本送達翌日起至清償日止，按年息5 ％計算之利息。原告
    願供擔保，請准宣告假執行。
二、被告乙○○則以：
(一)本案刑事卷所附車損照片所示，被告乙○○所駕自小客車之
    車頭受損，原告騎駛之機車，則係車尾遭撞損，顯見被告乙
    ○○係自後追撞原告騎駛之機車，亦徵事發前2 車係同向即
    皆往和平路方向車道行駛之情，且事發後於該路段遺有刮地
    痕1 條，起點係始自2 車原行車道之對向即大興路往興豐路
    方向之車道，而證人李宏祥於本院刑事庭調查時則證稱: 現
    場刮地痕是新造成的痕跡，且是機車的刮地痕，又該刮地痕
    之起點當為機車遭撞而後車倒之處等語，故原告既原騎機車
    沿大興路往和平路方向之車道行駛，嗣竟係在對向車道遭被
    告駕車追撞以致人、車倒地，據此可見於事發前原告係有騎
    機車左轉欲往對向車道，且其左轉之車行動線乃有侵及被告
    乙○○之路權，致被告乙○○為圖閃避方左偏行至對向車道
    後進而追撞其車之情，故原告欲騎車左轉前往對向車道之前
    ，依道路交通安全規則第102 條第1 項第6 款規定，轉彎車
    應讓直行車先行，原告本應注意後方有無直行來車並讓之先
    行，當時且無不能注意之情事，竟疏未注意致遭被告乙○○
    駕車追撞，堪認其就本件車禍之發生與有過失，本院刑事庭
    94年度桃交簡字第814 號刑事確定判決亦同此見解。
(二)縱認被告乙○○需負損害賠償責任，惟被告乙○○對原告所
    請求之損害賠償金額有以下之爭執：
?、原告實際住院期間應提出診斷證明為證，期間看護費應以每
    日2,000元為行情。
 2、原告應提出於怡德長期照護中心實際支出之證明。
?、原告先前四肢癱瘓之診斷為偵查中所提，嗣後是否改善，有
??調查之必要。
?、原告請求94年8 月15日起之看護費，若有終生看護必要應以
    每月15,840元為準。
?、原告所列223,000元改建費工程費，如新做琉理台、屋頂鐵
    皮屋加蓋等，似與原告之需要不相關。且原告既已請求全日
    看護費，應無改建生活設施之必要。
 6、原告所請求170,627元醫療費用是否為醫療所需有疑問，如
    特製輪椅、氣墊座重複列計，而維康公司之發票未載明用途
    。
 7、損害賠償應以實際發生為準，原告請求未來相關雜費677,57
    2元，並無必要。
?、依勞動基準法第54條勞工年滿60歲強制退休之規定，故若有
    勞動能力損失，應為3 年。
?、原告請求之精神慰撫金以100萬元以內為適當。
10、本件車禍係原告騎機車左轉欲往對向車道，其左轉之車行動
    線並有侵及被告之路權致被告乙○○為圖閃避方左偏行至對
    向車道後進而追撞其車之情，被告乙○○過失應只有百分之
    三十。
11、原告已領取1,206,838元，依強制汽車責任保險法第30條規
    定視為加害人賠償，應加以扣除。被告乙○○願意賠償原告
    含強制汽車責任險350 萬元等語置辯。並聲明：原告之訴及
    假執行之聲請均駁回。如受不利益之判決，被告乙○○願供
    擔保請准免予假執行。
三、被告八德分局則以：公務員於執行職務行使公權力時，因故
    意或過失不法侵害人民自由或權利者，除其他法律有特別規
    定外，只能依據國家賠償法之規定向國家請求賠償，要不能
    依民法第184 條侵權行為之規定向國家請求賠償，此參憲法
    第24條之規定自明。故原告主張被告乙○○為被告八德分局
    之受僱人而提出本件請求，於法無據。並聲明：原告之訴及
    假執行之聲請均駁回。如受不利益之判決，被告願供擔保請
    准免予假執行。
四、兩造所不爭執之事項：
(一)被告乙○○係另一被告八德分局之警員，於93年11月28日13
    時25分許，駕駛車號3A-2760 號自小客車，為送達約談通知
    書，而由桃園縣八德市○○路往和平路方向行駛，行經八德
    市○○路770 巷口（瑞豐分線15支）前，因疏未注意車前狀
    況及採取必要之安全措施而與原告所騎乘車號MOP-130 號重
    型機車發生碰撞，致原告人車倒地，受有頸椎第6 、7 節骨
    折、脫位及脊椎損傷、四肢癱瘓之傷害，案經本院94年度桃
    交簡字第814 號判決被告乙○○因過失致人重傷，處有期刑
    徒5月確定。
(二)原告於受傷前之92年度收入為150,339 元，平均月薪為12,5
    28元。
五、按公務員於執行職務行使公權力時，因故意或過失不法侵害
    人民自由或權利者，國家應負損害賠償責任。又公務員因故
    意違背對第三人應執行之職務，致第三人之權利受損害者，
    負賠償責任。其因過失者，以被害人不能依他項方法受賠償
    時為限，負其責任。國家賠償法第2 條第2 項前段及民法第
    186 條分別定有明文。而前述國家賠償法規定中，所謂「行
    使公權力」，係指公務員居於國家機關之地位，行使統治權
    作用之行為而言。並包括運用命令及強制等手段干預人民自
    由、權利之統治及管理之行政行為，以及不運用命令及強制
    手段，而以提供給付、服務、救濟、照顧、教養、保護或輔
    助等方法，增進公共及社會成員之利益，以達國家任務之行
    為。此有最高法院80年度臺上字第525 號判決可資參照。本
    件被告乙○○於所出具予另一被告八德分局之報告書記載：
    「於93年11月28日（事發當天），因服12-16 時刑案偵處勤
    務，執行司法文書送達任務，駕駛3 Ａ-2760 號自小客車於
    本轄八德市○○路770 巷口，與民眾丁○○騎乘重機車發生
    碰撞事故，致民眾丁○○倒地受傷，…」等語，是乙○○駕
    駛前開車輛前往司法文書所載之處所，已屬為達成國家任務
    所須之送達調查犯罪而發之約談通知書等，增進公共及社會
    成員利益之行為。依上說明，自屬行使公權力之行為。又被
    告乙○○駕車時有過失致本件車禍之發生，為兩造所不爭執
    ，原告既因被告乙○○執行職務行使公權力時之過失行為，
    受有前述損害，自得依國家賠償法第2 條第2 項請求賠償損
    害。
六、又按「開道路乃國家應行完成之公共任務，故其行為係屬具
    有公法性質之給付行政行為，亦即所謂單純統治之行政行為
    ，而非行政私法之行為，雖未帶有命令或強制之手段，亦應
    認係公權力之行使。如其不法侵害人民之權利者，國家並不
    負民法上之侵權行為損害賠償責任，而僅生能否依國家賠償
    法請求賠償之問題。」（最高法院78年度台再字第30號判決
    要旨參照）。是「公務員因故意違背對於第三人應執行之職
    務，致第三人之權利受損害者，負賠償責任，其因過失者，
    以被害人不能依他項方法受賠償時為限，負其責任，固為民
    法第186 條第1 項所明定。本條所定公務員執行之職務，既
    為公法上之行為，其任用機關自無民法第一百八十八條第一
    項或第二十八條（舊）規定之適用。」（最高法院67年度台
    上字第1196號判例要旨參照），「公務員於執行職務行使公
    權力時，因故意或過失不法侵害人民自由或權利者，除其他
    法律有特別規定外，祇能依據國家賠償法之規定向國家請求
    賠償，要不能依民法第一百八十四條侵權行為之規定向國家
    請求賠償。又依國家賠償法請求國家機關為損害賠償時，應
    先以書面向賠償義務機關請求之，必賠償義務機關拒絕賠償
    ，或自提出請求之日起逾三十日不開始協議，或自開始協議
    之日起逾六十日協議不成立時，請求權人始得提起損害賠償
    之訴。」（最高法院85年度台上字第1556號判決要旨參照）
    。次按「依國家賠償法請求損害賠償時，應先以書面向義務
    機關請求，並於起訴時提出該機關逾期不協議、協議不成立
    或拒絕賠償之證明文件，此為訴權存在必備之要件（國家賠
    償法第10條第1 項及該法施行細則第37條），屬法院應依職
    權調查之事項。」（最高法院85年度台上字第2552號判決要
    旨參照）。查，原告主張被告乙○○係另一被告八德分局之
    警員，於93年11月28日13時25分許，駕駛車號3A-2760 號自
    小客車，送達約談通知書，而由桃園縣八德市○○路往和平
    路方向行駛，因被告乙○○疏未注意車前狀況及隨時採取必
    要之安全措施，致原告因前揭車禍受傷，應依民法第第184
    條、188 條等規定，連帶負侵權行為損害賠償責任云云，而
    被告乙○○送達約談通知書依前揭說明，係屬公法性質之給
    付行政行為，為公權力之行使，原告應依國家賠償法之規定
    ，向被告八德分局請求國家賠償，惟其未以書面向被告八德
    分局請求，並於起訴時提出被告八德分局逾期不協議、協議
    不成立或拒絕賠償之證明文件，自難認原告之訴權存在，是
    原告之訴，顯無理由，應予駁回。原告之訴既經駁回，其假
    執行之聲請即失所附麗，應併予駁回之。
七、本件事證已臻明確，兩造其餘攻擊、防禦於判決之結果不生
    影響，爰不一一論述，附此敘明。
中    華    民    國    95    年    7     月    12    日
                  民事第一庭    法  官  陳婉玉
以上正本係照原本作成
如對本判決上訴，須於判決送達後20日內向本院提出上訴狀
中    華    民    國    95    年    7     月    12    日
                                書記官  劉雅玲


司法院資訊處製作；財團法人民間司法改革基金會備份。
